臺灣桃園地方法院交通事件裁定　　 99年度交聲字第952號
原處分機關　交通部公路總局新竹區監理所
異　議　人
即受處分人　李文明
上列異議人即受處分人因違反道路交通管理處罰條例案件，對於
交通部公路總局新竹區監理所中華民國99年7 月1 日壢監裁罰字
第裁53─DB0000000 號裁決書所為之處分，聲明異議，本院裁定
如下：
    主      文
原處分撤銷。
李文明汽車駕駛人，駕駛汽車經測試檢定酒精濃度超過規定標準
，吊扣普通輕型機器腳踏車駕駛執照壹年，並應接受道路交通安
全講習。
    理      由
一、原處分意旨略以：異議人即受處分人李文明於民國99年2 月
    5 日晚間11時30分許，酒後駕駛車牌號碼SL9 ─327 號輕型
    機車，行經桃園縣中壢市○○路○ 段與龍慈路口時，經警攔
    查測得其呼氣酒精濃度達每公升0.83毫克，已超過規定標準
    ，掣單舉發後，由原處分機關依道路交通管理處罰條例第35
    條第1 項第1 款、第24條第1 項第2 款( 原處分書漏載) 規
    定，裁處罰鍰新臺幣（下同）4 萬5,000 元，吊扣普通大貨
    車駕駛執照12個月，並施以道路安全講習等語。
二、聲明異議意旨略以：伊因工作需要須使用大貨車執照，希望
    不要吊扣伊普通大貨車駕駛執照等語。
三、按汽車駕駛人有飲用酒類或其他類似物後其吐氣所含酒精濃
    度超過每公升0.25毫克或血液中酒精濃度超過百分之0.05以
    上，不得駕車，道路交通安全規則第114 條第2 款定有明文
    。又汽車駕駛人，駕駛汽車經測試檢定酒精濃度超過規定標
    準者，處新臺幣1 萬5,000 元以上6 萬元以下罰鍰，並當場
    移置保管該汽車及吊扣其駕駛執照1 年；汽車駕駛人有第35
    條第1 項規定之情形者，應接受道路交通安全講習，道路交
    通管理處罰條例第35條第1 項第1 款、第24條第1 項第2 款
    亦分有明文。另所謂「汽車」，係指在道路上不依軌道或電
    力架線而以原動機行駛之車輛（包括機器腳踏車），道路交
    通安全規則第2 條第1 項第1 款亦定有明文。是騎乘機車若
    有上開之違規行為，亦有前揭處罰規定之適用。再檢察官之
    緩起訴處分於緩起訴期間內，有下列情形之一者，檢察官得
    依職權或依告訴人之聲請撤銷原處分，繼續偵查或起訴:(1)
     於 期間內故意更犯有期徒刑以上刑之罪，經檢察官提起公
    訴者。(2) 緩起訴前，因故意犯他罪，而在緩起訴期間內受
    有期徒刑以上刑之宣告者。(3) 違背第253 條之2 第1 項各
    款之應遵守或履行事項者，刑事訴訟法第253 條之3 第1項
    定有明文。據此可徵經檢察官為「緩起訴」處分者，於「緩
    起訴」之猶豫期間內，最終是否會被檢察官提起公訴，猶懸
    而未定，亦即「緩起訴」處分於猶豫期間內尚未具有實質之
    確定力，檢察官仍得根據上開規定依職權或依告訴人之聲請
    ，將被告「緩起訴」處分撤銷。而行政罰法第26條明定一事
    不二罰原則，且應受行政罰之行為如經不起訴處分或為無罪
    、免訴、不受理、不付審理之裁判「確定」者，始得依違反
    行政法上義務規定裁處之，並未包括「緩起訴」處分在內，
    雖「緩起訴」處分之最終使被告免於刑事訴追之效果與「不
    起訴」處分之效果相同，惟依行政罰法第26條第2 項之立法
    意旨，亦必須待緩起訴處分實質確定時，被告才最終地確定
    免於受刑事訴追，原處分機關始得為行政裁罰，亦即在緩起
    訴期間內即猶豫期間期滿前，該緩起訴處分仍有被撤銷之可
    能，此時原處分機關若依法為行政裁決，將使受處分人有同
    時遭受行政處罰及刑事訴追之危險，顯與行政罰法第26條規
    定之立法意旨相違背。準此，自行政罰法第26條規定立法意
    旨為有利於行為人之解釋，應認應受行政裁罰之行為，關於
    罰鍰部分，同一事實如經緩起訴處分確定者，亦有行政罰法
    第26條明定一事不二罰原則之適用（臺灣高等法院暨所屬法
    院96年法律座談會刑事類提案第36號法律問題參照、98年法
    律座談會刑事類提案第24號法律問題參照）。經查:
  (一)異議人於前揭時地酒後駕駛輕型機車，經警測得呼氣酒精濃
    度達每公升0.83毫克，由原處分機關裁處罰鍰4 萬5,000 元
    及吊扣普通大貨車駕駛執照乙節，為異議人自承在卷，並有
    舉發違反道路交通管理事件通知單、本件裁決書、送達證書
    等在卷可稽。又異議人因上開違規行為涉犯刑法第185 條之
    3 公共危險罪，業經臺灣桃園地方法院檢察署檢察官於99年
    3 月29日以99年偵字第6679號為緩起訴處分，緩起訴期間為
    2 年，受處分人應於緩起訴處分確定後8 個月內，向指定之
    公益團體、地方自治團體支付4 萬元及參加該署所舉辦酒駕
    認知輔導教育課程1 場，嗣經臺灣高等法院檢察署於99 年5
    月17日以99年度上職議字第6818號處分書駁回再議確定，至
    101 年5 月16日緩起訴期間始屆滿，目前尚在緩起訴期間內
    ，而異議人業於99年7 月1 日繳清緩起訴處分金（執行案號
    ：99年度緩字第1533號）等情，此有該案緩起訴處分書、臺
    灣高等法院檢察署處分書、臺灣高等法院被告全國前案紀錄
    資料查詢等附卷可佐，則異議人同一違規行為業經檢察官為
    緩起訴處分確定之事實，洵堪認定。
  (二)本件異議人前揭違規行為，既同時經檢察官為緩起訴處分確
    定，目前尚在緩起訴期間內，迄101 年5 月16日緩起訴期間
    始為屆滿，則須在此期間內異議人未發生撤銷緩起訴之事由
    ，該緩起訴處分始生實質之確定力，亦即最終發生與「不起
    訴」處分效果相同之使被告免於刑事訴追之效果，故在緩起
    訴期間屆滿前，異議人仍隨時有受撤銷緩起訴再被刑事追訴
    之風險，因而原處分機關在緩起訴期間屆滿前之99年7月1日
    ，所為裁處罰鍰4 萬5,000 元之處分，揆諸上開說明，自有
    致生異議人受一事二罰之危險，難謂適法，應由本院將原處
    分關於罰鍰部分撤銷，由原處分機關視該行為之刑事訴追或
    審判程序終局結果確定後，再為適法之處理。
四、次按道路交通管理處罰條例第68條於94年12月14日修正公布
    ，並自95年3 月1 日施行，修正前原規定：「汽車駕駛人，
    因違反本條例及道路交通安全規則之規定，受吊扣或吊銷駕
    駛執照處分時，吊扣或吊銷其持有各級車類之駕駛執照」；
    修正後則規定：「汽車駕駛人，因違反本條例及道路交通安
    全規則之規定，受吊銷駕駛執照處分時，吊銷其持有各級車
    類之駕駛執照」，已刪除「吊扣」駕駛執照處分之效力擴及
    所持有各級車類駕駛執照之規定。觀諸修法過程，原擬修正
    之條文提案乃「汽、機車駕駛人，因違反本條例及道路交通
    安全規則之規定，受吊扣或吊銷駕駛執照處分時，吊扣或吊
    銷其違法或違規當時所駕駛車輛之駕駛執照。」惟立法者因
    考量違規吊扣駕駛執照，不宜連其他如職業上、生活上所需
    之駕駛執照一併吊扣，否則恐影響人民工作及生活甚鉅，失
    之過酷等情，經協商後，刪除「吊扣或」始通過修正條文乙
    節，有立法院公報94卷48期3430號二冊第107 至136 頁立法
    院第6 屆第2 會期交通委為會全體委員會議紀錄、94卷70期
    3452號第135 至141 頁院會紀錄及修正條文說明欄記載「委
    員提案：原條文將違法或違規駕駛人所持有各級車類之駕照
    一併吊扣或吊銷失之過酷，影響人民工作及生活甚鉅，爰修
    正之。審查會：依現行法條文，文中『吊扣或』三字均刪除
    ，修正通過」可考。顯見立法者原意僅限吊扣違規當時所駕
    駛車輛之駕駛執照，不得吊扣所持有各級車類之駕駛執照，
    乃衡平維護道路交通安全與違規駕駛人工作財產權後，依比
    例原則所為之立法裁量，本院應予尊重。又酒醉駕車行為固
    製造法所不容許之風險，惟從風險實現觀點而言，酒後所駕
    車類究係機車、小客車甚或大客車，對交通安全所生危害，
    實甚殊異，如駕駛人駕駛低一級之車類違反道路交通管理處
    罰條例規定時，不論其所造成之實害結果一律吊扣駕駛人所
    持有之各類駕駛執照，亦有違相同事件相同處理，不同事件
    不同處理之平等原則（臺灣高等法院暨所屬法院97年法律座
    談會刑事類提案第40號、98年法律座談會刑事類提案第20、
    23號參照）。準此，前揭「吊扣其駕駛執照1 年」之規定，
    應僅及於吊扣與違規當時所駕駛車輛同級之車類駕駛執照。
    經查:
  (一)異議人因上開違規行為，業經原處分機關處以吊扣普通大貨
    車駕駛執照之處分，業如前述，又異議人前於84年3 月17日
    考領普通小型車駕駛執照，而於98年3 月6 日考領換發普通
    大貨車駕駛執照迄今仍為有效之事實，亦有機車駕照基本資
    料、汽車駕照基本資料存卷可按。
  (二)本件異議人於前揭違規行為時，所駕車輛既係輕型機車，揆
    諸上揭說明，原處分機關自僅得吊扣其輕型機車駕駛執照，
    並無得吊扣其持有他級車類駕駛執照之依據，原處分竟為裁
    處吊扣異議人普通大貨車駕駛執照之處分，即有未洽。
  (三)至道路交通主管機關對於汽車駕駛執照之管理，因採取一照
    原則，未發給駕駛人較低等級車類之駕駛執照，究應如何吊
    扣異議人之普通輕型機車駕駛執照，乃屬駕駛執照管理所衍
    生之執行問題，應由道路交通主管機關本於職權，以利用電
    腦資料處理或在異議人之普通大貨車駕駛執照註記或其他方
    式，為妥適之處理（臺灣高等法院暨所屬法院98年法律座談
    會刑事類提案第23號參照），併此敘明。
  (四)另就道路交通安全講習之部分，係屬為達成遏止酒後駕車之
    不法行為，維護道路交通用路權人之生命、身體之安全法益
    等特殊行政目的所必要之不利處分，原處分機關就此部分之
    裁處，於法亦無違誤。
五、綜上所述，異議人既有前揭酒精濃度超過規定標準而駕駛輕
    型機車之違規行為，固應依法裁罰，惟原處分機關疏未注意
    ，就其裁罰罰鍰及吊扣異議人普通大貨車駕駛執照12個月，
    顯有如上之違失，自應由本院撤銷原處分。又聲明異議乃一
    司法救濟途徑，由法院審查受處分人所涉之違規事實是否成
    立，及原處分所適用之法條是否正確、裁罰是否適當，因法
    院負有司法審查之作用，對原處分失當時，應自為處分，以
    本案而言，就罰鍰、吊照及安全講習等處罰效果，宜為一併
    重新諭知（臺灣高等法院暨所屬法院98年法律座談會刑事類
    提案第23號參照），本件原處分關於道路安全講習部分，雖
    於法有據，並無違誤，惟其既係就單一違規行為所為處分之
    部分法律效果，自無從割裂維持，應併予撤銷，允宜敘明。
    另依道路交通管理處罰條例第35條第1 項第1 款、第24條第
    1 項第2 款，自為裁罰如主文第2 項所示，以資適法。
據上論斷，應依道路交通管理處罰條例第87條第2 項，道路交通
事件處理辦法第19條前段，裁定如主文
中    華    民    國   100    年    3     月    17    日
                              交通法庭  法  官  李麗珍
以上正本證明與原本無異。
如不服本裁定，應於裁定送達後5 日內向本院提出抗告狀。
                                        書記官  阮蘭翔
中    華    民    國   100    年    3     月    30    日